【裁判字號】    98,消債更,397
【裁判日期】    990510
【裁判案由】    更生事件
【裁判全文】
臺灣臺北地方法院民事裁定           98年度消債更字第397號
聲  請  人
即債 務 人  甲○○
上列當事人因消費者債務清理事件聲請更生，本院裁定如下：
    主  文
更生及保全處分之聲請均駁回。
聲請費用由聲請人負擔。
    理  由
一、按債務人與金融機構協商成立者，不得聲請更生或清算，但
    因不可歸責於己之事由，致履行顯有重大困難者，不在此限
    ，消費者債務清理條例（下稱消債條例）第151條第5項定有
    明文。又聲請更生或清算不合程式或不備其他要件者，法院
    應以裁定駁回之。但其情形可以補正者，法院應定期間先命
    補正，復為同條例第8條所明定。另債務人不能清償債務或
    有不能清償之虞者，得依本條例所定更生或清算程序，清理
    其債務，消債條例第3條亦定有明文。準此，債務人如於消
    債條例施行後，曾以書面向最大債權金融機構請求共同協商
    債務清償方案並經協商成立，即須依約清償債務，僅於其後
    發生情事變更，在清償期間收入或收益不如預期，致該方案
    履行困難甚或履行不能，且因不可歸責於己之事由所致，始
    能聲請更生或清算，至如認該協商方案履行有其他不適當情
    形，即應再循協商途徑謀求解決，不得逕依消債條例聲請更
    生。蓋該債務清償方案係經債務人行使程序選擇權而與債權
    人締結之債務清理契約，其即應受該契約之拘束，且消債條
    例更生之規範目的，係在維持債務人基本生活之情況下，於
    債務人之能力範圍內盡力清償債務，非謂債務人得任意利用
    債務清理程序減輕債務。因此，為避免債務人針對已成立之
    協商方案任意毀諾，濫用更生或清算之債務清理程序，須債
    務人於協商成立後因不可歸責於己之事由，致其無法履行原
    定清償方案，始例外得依消債條例之規定聲請更生或清算。
二、聲請意旨略以：聲請人於民國92年2月時積欠信用卡債約新
    臺幣（下同）10萬元，每月須繳納房貸22,000元。聲請人原
    考取保險業務員執照欲增加收入，卻因業績不佳而遭保險公
    司解雇。之後，先後從事美商賀寶芙股份有限公司與永行國
    際股份有限公司（下稱永行公司）之直銷事業，並開立明玥
    企業社供營運之用，詎永行公司負責人左志軍以「888專案
    」為詐騙手法取得數億元款項後即於95年10月捲款潛逃，致
    聲請人先前刷信用卡或以信用貸款方式籌措予永行公司之資
    金血本無歸，前後共計130萬元，聲請人於95年11月曾與各
    大債權金融機構達成前置協商，惟該等金額聲請人經貸款勉
    力清償二個月後實無能力達成，故不得已於96年2月毀諾，
    ，有因不可歸責於己之事由，致履行顯有重大困難之情形，
    且聲請人無擔保或無優先權之債務總額未逾1,200萬元，復
    未經法院裁定開始清算程式或宣告破產，因此向本院聲請更
    生及保全處分云云。
三、經查：
  (一)聲請人業於95年11月16日，依金融主管機關協調成立之中華
    民國銀行公會會員「辦理消費金融案件無擔保債務協商機制
    」與最大債權銀行中國信託商業銀行成立協商，約定聲請人
    應自95年12月起，分80期，按月清償36,293元；聲請人還款
    2期後，96年2月即毀諾未再還款等情，有協議書暨無擔保債
    務還款計畫影本等件在卷可按，堪可認定。聲請人雖主張95
    年10月發生永行公司負責人左志軍捲款潛逃事件，致聲請人
    損失投資永行公司之資金，且無從自永行公司收取紅利獎金
    ，聲請人經貸款勉力清償二個月後實無能力還款，有不可歸
    責之事由致聲請人無法依前開協商條件還款云云，惟聲請人
    係於95年10月發生左志軍捲款潛逃事件後之95年11月16日與
    最大債權銀行中國信託商業銀行成立協商等情，已如前述，
    聲請人既係衡量自身能力、協商成立可享受之債務減免、利
    率降低、分期利益等優惠，以及協商不成可能遭受之不利益
    後，選擇同意協商方案，自不容其嗣後率予毀諾，況左志軍
    捲款潛逃事件既係發生於聲請人與最大債權銀行成立協商之
    前，更難認其毀諾係有不可歸責於己之事由。
  (二)又更生清算之聲請係責任財產制度下最後手段，並須以債務
    人實質已不能清償者為限，此亦為消債條例第3條所明定，
    債務人年約45歲，正值年輕力壯，僅須積極工作則穩定收入
    當屬可期，況其自陳：於有機緣地公司任職已半年多，該公
    司係穩健經營，且該工作又是聲請人能力得以勝任，有聲請
    人提出之陳報狀在卷可佐（見本院卷第90頁），復加以債權
    人依其能力及負擔適度調整清償條件，則債務人所積欠之債
    務即不生不能清償之情形。債務人既於本條例施行前與債權
    銀行成立協商，如事後債務金額有所變更或有有履行不便之
    情形，認清償方案應予適當調整，非不可經由本條例所規定
    之協商程序，再與債權人重新協商，訂定適當可行之清償方
    案，且依97年5月中華民國銀行公會決議，金融機構就曾經
    參加95年度債務協商毀諾客戶提供「個別協商一致性方案」
    及對有繳款困難之債務協商持續履約客戶提供「變更債務協
    商協議書方案」，債務人自當循此途徑以求解決，方符合本
    條例兼顧保障債權人公平受償及重建復甦債務人經濟生活之
    立法目的。是債務人於協商毀諾後，尚有再次與債權銀行重
    行協商之可能。
四、綜上所述，本件債務人並非因不可歸責於己之事由，致履行
    協商顯有重大困難，其聲請更生自屬要件不備，且又無從補
    正，依首揭條文之意旨，應駁回其更生之聲請，又本件更生
    之聲請既經駁回，其保全處分之聲請亦失所附麗，應併予駁
    回，爰裁定如主文。
中    華    民    國    99    年    5     月    10    日
              民事第三庭    法      官  郭美杏
上為正本係照原本作成
如不服本裁定，應於裁定送達後10日內，以書狀向本院提出抗告
，並繳納抗告費新臺幣1千元
中    華    民    國    99    年    5     月    10    日
                            書  記  官  馮姿蓉

司法院資訊處製作；財團法人民間司法改革基金會備份。
